臺灣新北地方法院民事裁定　　　　　110年度消債更字第338號
聲　請　人　張詩婷（原名　張霏雯）

代　理　人　吳柏儀律師（法扶）
上列當事人因消費者債務清理事件聲請更生，本院裁定如下：
    主  文
聲請駁回。
聲請費用由聲請人負擔。
    理  由
一、按本條例所稱消費者，指五年內未從事營業活動或從事小規
    模營業活動之自然人。前項小規模營業指營業額平均每月新
    臺幣二十萬元以下者。前項所定數額，司法院得因情勢需要
    ，以命令增減之。債務人不能清償債務或有不能清償之虞者
    ，得依本條例所定更生或清算程式，清理其債務。債務人對
    於金融機構負債務者，在聲請更生或清算前，應向最大債權
    金融機構請求協商債務清償方案，或向其住、居所地之法院
    或鄉、鎮、市、區調解委員會聲請債務清理之調解；協商或
    調解成立者，債務人不得聲請更生或清算。但因不可歸責於
    己之事由，致履行有困難者，不在此限；本條例施行前，債
    務人依金融主管機關協調成立之中華民國銀行公會會員，辦
    理消費金融案件無擔保債務協商機制與金融機構成立之協商
    ，準用前二項之規定。聲請更生或清算不合程式或不備其他
    要件者，法院應以裁定駁回之。但其情形可以補正者，法院
    應定期間先命補正，消費者債務清理條例（下稱消債條例）
    第2 條、第3 條、第151 條第1 、7 、9 項、第8 條定有明
    文。至於債務人之清償能力，則包括財產、信用及勞力（技
    術），並不以財產為限，必須三者總合加以判斷仍不足以清
    償債務，始謂欠缺清償能力而成為不能清償（司法院民事廳
    消費者債務清理條例法律問題研審小組意見參照）。次按債
    務人聲請更生時，應提出財產及收入狀況說明書及其債權人
    、債務人清冊；第一項財產及收入狀況說明書，應表明下列
    事項，並提出證明文件：(一)財產目錄，並其性質及所在地
    。(二)最近五年是否從事營業活動及平均每月營業額。(三)
    收入及必要支出之數額、原因及種類。(四)依法應受債務人
    扶養之人，消債條例第43條第1 項、第6 項亦有明文，俾利
    法院判斷是否具備更生之原因，以決定是否裁定開始更生程
    序。而法院認為必要時，得定期命債務人據實報告更生聲請
    前2 年內財產變動之狀況，並對於前條所定事項補充陳述、
    提出關係文件或為其他必要之調查，消債條例第44條亦有明
    定。參其立法理由為債務人於更生聲請前之財產變動狀況，
    足以影響其清償能力及更生方案之履行，法院受理更生聲請
    時，如認為必要，自得命債務人據實報告，供作法院是否裁
    定開始更生程式之參考。又更生之聲請有下列情形之一者，
    應駁回之：債務人經法院通知，無正當理由而不到場，或到
    場而故意不為真實之陳述，或無正當理由拒絕提出關係文件
    或為財產變動狀況之報告，消債條例第46條第3 款亦有明文
    。其立法意旨為更生程式係為保護有更生誠意之債務人而設
    ，債務人聲請更生須具備重建經濟生活之誠意，就程式簡速
    進行有協力義務，違反而不為真實陳述，或無正當理由拒絕
    提出關係文件或為財產變動之狀況報告者，債權人可能因此
    遭受不測損害，而所謂不為真實陳述，包括消極不為陳述及
    積極為虛偽陳述，債務人如不配合法院而為協力行為等，即
    足認其欠缺清理債務之誠意，且無聲請更生之真意，自無加
    以保護之必要。
二、本件聲請意旨略以：聲請人即債務人於聲請更生前5 年內並
    未從事營業活動。聲請人因入不敷出，債務總金額為新臺幣
    （下同）246 萬2,669 元。消債條例施行前，曾依照中華民
    國銀行公會會員辦理消費金融案件無擔保債務協商機制與金
    融機構成立協商。聲請人於聲請前2 年平均每月收入約2 萬
    2,884 元，扣除每月必要生活費用及扶養費後，實不足清償
    債務，況持續計息中，確有不能清償之虞。又雖聲請人向法
    院聲請債務清理調解時，最大金融機構告知調解條件為100
    期，每月還款1 萬8,000 元，惟聲請人每月收入扣除必要支
    出實無法負擔，故有不能清償債務或有不能清償之虞。另聲
    請人印象中雖曾與慶豐銀行協商，但未成立協商或簽署債務
    協商文件，故未有參與銀行公會協商成立後毀諾之記憶，而
    該行早經接管標售，不知如何申請文件。又聲請人無擔保或
    無優先權之債務總額未逾1,200 萬元，復未經法院裁定開始
    清算程式或宣告破產，爰向本院聲請更生等語。
三、經查：
(一)本件聲請人於民國110 年3 月29日提出財產及收入狀況說明
    書及其債權人、債務人清冊等件具狀向本院聲請債務清理之
    調解，而其於聲請狀上復勾選消債條例施行前，曾依照中華
    民國銀行公會會員辦理消費金融案件無擔保債務協商機制與
    金融機構成立協商，此部分亦與聲請人同時提出之財團法人
    金融聯合徵信中心查詢當事人綜合信用報告回覆書影本所載
    ，其曾參與銀行公會債務協商而毀諾等情（見本院110 年度
    司消債調字第292 卷第8 頁），互核相符。是本件聲請人依
    該協商機制與最大債權銀行協商成立後，即應依誠信原則履
    行，其再向本院聲請更生，自須審究其是否有「因不可歸責
    於己之事由致履行有困難」之情事，方為適法。經本院命聲
    請人補正已參與銀行公會債務協商卻毀諾之「因不可歸責於
    己之事由，致履行有困難之證明文件」，聲請人僅具狀陳報
    印象中雖曾與慶豐銀行協商，但未成立協商或簽署債務協商
    文件，故未有參與銀行公會協商成立後毀諾之記憶，而該行
    早經接管標售，不知如何申請文件等語，至聲請人於到庭陳
    述意見時，僅再主張只跟一家協商，因其他家來要錢才付不
    出來毀諾等語，惟聲請人既迄未提出相關必要關係文件以實
    其說，是難逕認其符合「因不可歸責於己之事由致履行有困
    難」之要件。
(二)再者，聲請人固於聲請時所提收入狀況說明書記載，聲請前
    2 年收入總計54萬9,210 元，含樂團人員薪資：108 年3 月
    至同年12月，每月收入1 萬8,000 元至3 萬1,000 元不等、
    109 年1 月至同年12月，每月收入0 元至2 萬8,000 元不等
    、110 年1 月至同年2 月，每月收入分別為2 萬3,000 元及
    2 萬1,000 元，與109 年7 月至同年9 月紓困補助每月1 萬
    元；聲請前2 年必要支出總計52萬630 元，含依新北市108
    至110 年最低生活標準列計之個人必要支出及扶養父親每月
    3,500 元（見本院110 年度司消債調字第292 號卷第5 頁）
    。惟依聲請人同時提出之勞工保險被保險人投保資料表（明
    細）顯示，聲請人自84年3 月6 日起即於台北市音樂業職業
    工會投保，其自107 年10月1 日起之投保薪資為3 萬1,800
    元；108 年10月1 日起投保薪資為3 萬6,300 元；而聲請人
    自109 年10月1 日起之投保薪資為4 萬100 元（見本院110
    年度司消債調字第292 號卷第21頁）。是本件聲請人主張其
    於108 年3 月至9 月每月薪資收入3 萬1,000 元部分，固與
    聲請人斯時投保薪資3 萬1,800 元相合，然其餘部分，皆有
    扞格，自難逕謂為真實可採。
(三)嗣經本院命聲請人補正聲請前2 年（自108 年3 月30日）起
    迄今收入（含贍養費、獎金、津貼、保險給付、政府補助金
    或其他收入款項等）之數額、原因及種類，並應提出證明文
    件，如完整薪資單及轉帳明細等，倘仍主張每月薪資未達投
    保薪資，並應提出證明文件。倘聲請人主張確實支出如消債
    務條例第64條之2 規定之認定標準，請釋明以聲請人所述每
    月收入，何以負擔所陳每月支出？或請釋明無需負擔必要生
    活費用之一部或全部。如聲請人受第三人穩定資助或有其他
    特殊情事，無須負擔自己或受其扶養者之必要生活費用一部
    或全部，如寄居親友家中，並無房租、水電或衣食支出等。
    倘有更正，並應提出更正後之財產及收入狀況說明書等必要
    關係文件。聲請人並未提出依命提出更正後之財產及收入狀
    況說明書，僅提出110 年8 月18日切結書（見本院卷第20頁
    ）為證。然依該文件所載，聲請人收入不夠支付必要支出時
    ，是母親資助，每月有收入時會支付扶養支出給母親，惟父
    親已於110 年8 月13日往生，無此扶養支出等情，聲請人既
    自認其至少於其自陳收入108 年11月1 萬8,000 元、109 年
    2 月1 萬8,100 元、同年4 、5 月0 收入及110 年3 月1萬
    8,000 元期間，未全額支出其個人必要生活，卻未提出更正
    後之財產及收入狀況說明書。聲請人顯未配合法院為協力行
    為，俾利本院判斷是否具備更生之原因，且債權人可能因此
    遭受不測損害，亦有害程式之簡速進行，其聲請更生，自與
    法無據。
(四)另以，聲請人為64年11月生（見本院卷第49頁），據其法定
    退休年齡尚有19年餘，且聲請人至少自104 年7 月1 日、及
    同年10月1 日調高投保薪資後，亦每年調高其投保薪資（見
    本院110 年度司消債調字第292 號卷第21頁）。至聲請人到
    庭對107 年至109 年投保薪資陳述意見，本院審酌其依法本
    有按其實際月薪資所得覈實申報之義務，且依109 年11月5
    日勞動部發布之勞保保險薪資分級表所示，聲請人自107 年
    10 月 起至109 年10月之投保薪資等級分別為第7 級、第10
    級及第12級。是本院認縱以其109 年10月投保薪資4 萬100
    元計算收入，扣除聲請人個人必要支出1 萬8,72 0元後，尚
    餘2 萬1,380 元可供清償債務，本件顯無聲請人到庭陳稱如
    陳報狀所載有收入扣除必要支出無法負擔等不能清償債務等
    情事。
四、揆諸首揭法文，聲請人既不配合法院為協力行為，有害程式
    之簡速進行，債權人可能受有不測損害，對其失之公平，應
    已足認聲請人欠缺清理債務之誠意，且無聲請更生之真意，
    已無加以保護之必要。從而，本件更生之聲請既有消債條例
    第46條第3 款規定之情形，又不符合消債條例第151 條第7
    款但書及第3 條所定要件，且上開欠缺又屬無從補正，自應
    駁回聲請人之聲請，爰裁定如主文。
五、至於所繳納郵務送達費6,020 元，則待本件更生聲請事件確
    定後，如尚有剩餘郵資餘額，再予檢還聲請人，附此敘明。
中    華    民    國   110    年    10    月    29    日
                  民事第六庭    法  官  黃信滿
上為正本係照原本作成。
如不服本裁定，應於裁定送達後10日內，以書狀向本院提出抗告
，並繳納抗告費新臺幣1,000 元。
中    華    民    國   110    年    10    月    29    日
                                書記官  黃曉妏